臺灣高等法院高雄分院刑事判決　　　　　　　　　　　九十一年度上訴字第三號
　　　上　訴　人　台灣高雄地方法院檢察署檢察官
　　　被　　　告　甲　○
　　　被　　　告　乙○○
　　　右二人共同
　　　選任辯護人　張榮作
右上訴人因被告等違反水土保持法案件，不服臺灣高雄地方法院九十年度訴字第四三
七號中華民國九十年十月十八日、九十年十一月十九日第一審判決（起訴案號：臺灣
高雄地方法院檢察署八十九年度偵字第二五五一一號），提起上訴，本院判決如左：
      主      文
上訴駁回。
      理      由
一、公訴意旨略以：被告甲○未經許可，自民國八十九年十一月八日起，擅自僱用與
    其有犯意聯絡之被告乙○○，在被告甲○所有之高雄縣桃源鄉○○段五二五─二
    地號山坡地，以挖土機開挖整地，經警於同年月十日下午五時許當場查獲，因認
    被告等共犯水土保持法第三十二條第四項、第一項之未經同意擅自墾殖私人山坡
    地致生水土流失未遂罪嫌云云。
二、按犯罪事實應依證據認定之，無證據不得推定其犯罪事實；次按不能證明被告犯
    罪或其行為不罰者，應諭知無罪之判決，刑事訴訟法第一百五十四條、第三百零
    一條第一項分別定有明文。又水土保持法第三十二條第一項之未經同意擅自墾殖
    山坡地致生水土流失罪，係結果犯，除行為人有未經主管機關核可，擅自開墾、
    占用山坡地之行為外，尚需該開挖、墾殖行為已達「致生水土流失」或「毀損水
    土保持之處理與維護設施」之程度，始與上開法條之犯罪構成要件相符，方可論
    以該罪；若有致生水土流失之虞而尚未發生，始成立同條第四項之未遂犯。苟未
    有致生水土流失之危險或可能，或未有毀損水土保持之處理與維護設施之情事，
    即不成立犯罪，亦無該罪未遂犯之可言。
三、公訴人認被告甲○、乙○○共同涉犯水土保持法第三十二條第四項、第一項之未
    經同意擅自墾殖私人山坡地致生水土流失未遂罪嫌，無非係以上開被告甲○所有
    之山坡地，其開挖整地行為確未經主管機關即高雄縣政府之核准，而被告甲○既
    知悉開墾該山坡地之行為需事先申請許可，其亦已提出申請，申請後其自應委請
    識字之人代為查看是否業經核准，尚難以其不識字為藉口辯解搪塞；另被告乙○
    ○亦應向被告甲○索取許可證始可進行開挖整地，復有卷附現場相片及挖土機扣
    案可佐，被告所辯皆不足採，等資為其論罪依據。
四、訊據被告甲○、乙○○均堅決否認有何違反水土保持法之犯行，被告甲○辯稱：
    我不識字，不知申請遭退件而未核准，又我僅雇用乙○○在系爭土地上開挖整地
    ，欲種植農作物之用，沒有致生水土流失之情形等語。被告乙○○辯稱：我僅受
    雇於甲○幫忙在系爭土地上堆置石頭整地，沒有致生水土流失之情形等語。
五、經查：
（一）本件高雄縣桃源鄉○○段五二五之二地號土地之所有權人為被告甲○，使用分
      區係山坡地保育區，使用地類別乃農牧用地等情，有土地登記謄本一份附於原
      審卷第三十五頁可稽；而高雄縣桃源鄉全鄉土地，均屬依水土保持法第三條第
      三款規定經行政院核定公告之山坡地範圍土地，故有水土保持法之適用一節，
      亦經原審法院函詢高雄縣政府查證屬實，有該縣政府九十年八月十五日九十府
      農保字第九０００一三五四０三號函文在原審卷第五十一頁可按。又本件被告
      甲○提出申請墾殖其所有之山坡地一案，並未經核准，係遭退件一節，業經證
      人高美圓即承辦被告本件申請案之桃源鄉公所農業技士於偵查中及原審調查程
      序時到庭證述明確（見偵查卷第二十一頁背面、原審卷第三十三頁），詎被告
      甲○仍雇用被告乙○○自八十九年十一月八日起，以挖土機在該地整地，於同
      年月十日下午五時許為警查獲等情，復據被告甲○供承在卷（參見查獲當日警
      訊筆錄、原審卷第七十八頁），並有查獲現場照片十一幀附於警訊卷可稽，是
      被告甲○及乙○○確有未經許可擅自開墾山坡地之行為，固堪認定。
（二）然本件應審究者，乃被告上揭未經同意之墾殖行為，是否有致生水土流失之虞
      。據證人高美圓於偵查中及原審調查程序時即已證述：依其農業專業技術判斷
      ，本件係不改變地形且作農牧用途，應不致產生水土流失之情形，但最終核准
      權在高雄縣政府，應請公正鑑定機關鑑定等語（見偵查卷第二十一頁背面、原
      審卷第三十三頁）。且原審法院依職權履勘系爭土地，並函請國立屏東科技大
      學協同會勘鑑定該地之開墾情形結果，認該山坡地係屬基地百分之五（三度以
      下）之緩坡，而且被告二人只有整坡，並將原山坡地內石頭砌成平台階段（俗
      稱梯田）以穩定邊坡，具防止土壤流失之功能，有助水土保持，應不致有水土
      流失之情況，有原審勘驗筆錄、訊問筆錄各一份及國立屏東科技大學九十年九
      月六日九０屏科大水字第０九００００五一二五號函在原審卷第五十八頁至第
      六十一頁可稽，復有高雄縣警察局六龜分局九十年九月十一日六警刑字第四六
      五三號函一份暨所附九十年八月二十九日勘驗當日拍攝之現場照片十幀存在原
      審卷第六十二頁至第六十五頁可憑，足徵被告二人前揭整地行為，並未致生水
      土流失之結果，亦不可能有致生水土流失之危險。另依卷內資料所示，被告等
      亦無毀損相關水土保持之處理與維護設施，準此，被告等所為即與水土保持法
      第三十二條第一項、第四項之犯罪構成要件均不符。至被告甲○未依規定先擬
      具水土保持計劃申請即進行開挖整地行為，已違反山坡地保育利用條例第三十
      五條第一項規定（處罰鍰），亦有高雄縣政府九十年八月九日九十府農保字第
      九０００一三三六一八號函一份附於原審卷第六十八頁可憑。從而，本件尚難
      僅憑被告等以挖土機在上址整地之行為，遽謂被告二人觸犯水土保持法第三十
      二條第一項、第四項之罪。此外，本院復查無其他積極證據足資證明被告等有
      何公訴人所指之犯行，揆之上開法條規定，本件既不能證明被告等犯罪，依法
      自應諭知被告等無罪之判決。
六、原審以不能證明被告等犯罪，而諭知被告等無罪之判決，核無不合。檢察官上訴
    意旨，以本檢察官起訴被告甲○、乙○○所犯係水土保持法第三十二條第四項、
    第一項之未經同意擅自墾殖私人山坡地致生水土流失未遂罪嫌，是被告等所犯既
    係未遂犯罪嫌，本不以生犯罪結果為必要，否則如已生犯罪結果，即已成為既遂
    犯，又豈有論以未遂犯之可言；乃原判決竟以被告等所為尚未生水土保持流失之
    結果，而遽予以無罪之諭知，置本檢察官係起訴未遂犯於不顧，顯有違背法令，
    指摘原判決不當云云。然按：水土保持法第三十二條第一項之未經同意擅自墾殖
    山坡地致生水土流失罪，係結果犯，除行為人有未經主管機關核可，擅自開墾、
    占用山坡地之行為外，尚需該開挖、墾殖行為已達「致生水土流失」或「毀損水
    土保持之處理與維護設施」之程度，始與上開法條之犯罪構成要件相符，方可論
    以該罪；若有致生水土流失之虞而尚未發生，始成立同條第四項之未遂犯。苟未
    有致生水土流失之虞或可能，或未有毀損水土保持之處理與維護設施之情事，即
    不成立犯罪，亦無該罪未遂犯之可言。而本件經原審依職權履勘系爭土地，並函
    請國立屏東科技大學協同會勘鑑定該地之開墾情形結果，認該山坡地係屬基地百
    分之五（三度以下）之緩坡，而且被告二人只有整坡，並將原山坡地內石頭砌成
    平台階段（俗稱梯田）以穩定邊坡，具防止土壤流失之功能，有助水土保持，應
    不致有水土流失之情況，有原審勘驗筆錄、訊問筆錄各一份及國立屏東科技大學
    九十年九月六日九０屏科大水字第０九００００五一二五號函在原審卷可考，已
    詳如前所述，足見被告二人前揭整地行為，並未致生水土流失之結果，亦不可能
    有致生水土流失之危險，自不成立水土保持法第三十二條第四項、第一項之未經
    同意擅自墾殖私人山坡地致生水土流失未遂罪，檢察官認為應成立該條未遂犯，
    顯對此有所誤會，足見檢察官上訴，為無理由，應予駁回。
據上論斷，應依刑事訴訟法第三百六十八條，判決如主文。
本案經檢察官王登榮到庭執行職務。
中    華    民    國     九十一     年       二       月        八      日
                臺灣高等法院高雄分院刑事第一庭
                                  審判長法官  王光照
                                        法官  黃仁松
                                        法官  黃壽燕
右正本證明與原本無異。
檢察官如不服本判決應於收受本判決後十日內向本院提出上訴書狀，其未述上訴理
由者，並得於提起上訴後十日內向本院補提理由書狀（均須按他造當事人之人數附繕
本)「切勿逕送上級法院」。
                                      書記官  黃富美
中    華    民    國     九十一     年       二       月      十五      日
                                                                        Ｑ
